【裁判字號】    92,國,7
【裁判日期】    921013
【裁判案由】    國家賠償
【裁判全文】
臺灣板橋地方法院民事判決  九十二年度國字第七號
    原      告  乙○○
                丙○○○
    訴訟代理人  洪明聰律師
    複代理人    朱麗真律師
    被      告  交通部台灣區○道○○○路局北區工程處  設台北縣泰山鄉黎明村
                              .
    法定代理人  甲○○      住台北縣泰山鄉黎明村半山雅七十之一號
    訴訟代理人  陳進會律師
右當事人間請求國家賠償事件，於民國九十二年九月二十九日辯論終結，本院判決如
左：
    主    文
原告之訴及假執行之聲請均駁回。
訴訟費用由被告負擔。
    事    實
甲、原告方面：
一、聲明：
  (一)被告應給付原告乙○○新台幣（下同）五十二萬一千四百六十元，給付原告丙○
    ○○三百七十六萬六千一百三十三元，及均自民國（下同）九十一年十月十七日
    起至清償日止，依年息百分之五計算之利息。
  (二)請准供擔保宣告假執行。
二、陳述：
  (一)本案事實及相關刑事案件之說明：
    緣訴外人揚傑營造有限公司（下稱揚傑公司）於八十九年九月間承包被告管轄國
    道三號公路北向四十三公里至四十八公里二百公尺之內側新建RC護欄工程，自八
    十九年九月十八日起施工，並由邱麟仕擔任工地現場之負責人。該路段於施工期
    間，被告並未設置足以促使一般駕駛人注意之警示標誌，亦未督促揚傑公司於施
    工時依規定設置足以促使一般駕駛人注意之警示標誌或採取適當之警告措施，且
    於八十九年十月三十日當晚下雨視線不良，仍未依規定設置拒馬、夜間警告燈號
    等警示標誌或採取適當之警告措施。適八十九年十月三十日晚上九時，於同向四
    十四公里三百公尺處發生車禍，訴外人葉家昇與鍾萬福分別駕駛銓運汽車股份有
    限公司所有S5－232號及廣格興實業有限公司所有RV－290號拖吊車至現場共同執
    行拖吊作業時，亦未依規定擺設明顯完整之警示標誌，致同日晚上九時十分許，
    蘇卿渼駕駛車號CH－4969號自小客車行經該處，因施工及交通事故之警告標示均
    不明顯，使蘇卿渼之自小客車變換車道不及，撞上RV－290號拖吊車之車尾，車
    輛嚴重損壞，蘇卿渼因顱骨骨折並顱內出血，經送醫後不治死亡。而邱麟仕、葉
    家昇、鍾萬福均經台灣板橋地方法院檢察署檢察官依業務過失致人於死之罪嫌提
    起公訴，一審時葉家昇、鍾萬福經鈞院刑事庭各判處有期徒刑五月，邱麟仕獲無
    罪判決。二審時鍾萬福仍維持有罪判決，葉家昇及邱麟仕均獲無罪判決（台灣高
    等法院九十一年度交上訴字第一五一號），檢察官不服提起上訴，該刑事案件現
    繫屬最高法院（被告稱承商揚傑公司現場負責人邱麟仕業經判決無罪確定乙節，
    尚有誤會）。原告乙○○為死者蘇卿渼之兄，丙○○○為死者蘇卿渼之母，原告
    前依國家賠償法之規定請求被告賠償，惟被告以施工單位並無過失為由拒絕賠償
    ，原告爰依國家賠償法第十一條第一項之規定提起本件損害賠償之訴。
  (二)關於原告主張之說明：
    按公有公共設施因設置或管理有欠缺，致人民生命、身體或財產受損害者，國家
    應負損害賠償責任。又公務員怠於執行職務，致人民自由或權利遭受損害者，亦
    同。國家賠償法第三條第一項及第二條第二項定有明文，此亦原告請求賠償之法
    律依據。申言之，原告主張系爭肇事路段之設置及管理均有欠缺，且被告所屬公
    務員怠於執行監督職務，致發生本件車禍造成被害人蘇卿渼死亡之結果，被告應
    依國家賠償法第三條第一項及第二條第二項之規定負賠償責任，上開事由同時存
    在，並行不悖。又以系爭路段而言，發生車禍事件當時，該路段正在施工中，有
    關車道之縮減、警示設施之豎立或交通動線之規畫，稱之為設置或管理事項均無
    不可，因此，強要將其區分為「設置」或「管理」之欠缺，並無必要。
  (三)本案主要爭點在於被告應否負國家賠償法第三條第一項及第二條第二項規定之賠
    償責任，原告主張被告有上開條項所定之情事，被告則完全否認。
  (四)原告主張被告應負損害賠償責任之理由如下：
    1.查前開車禍發生之路段，於車禍發生當時係屬施工路段，惟該路段並未設置足
      以促使一般駕駛人注意之警示標誌，此事實已據該刑事案件相關證人陳述甚詳
      （其共同之陳述意旨為：因道路標示不清，故前車於行經肇事路段時突見前方
      道路施工被迫緊急剎車致遭後車追撞。參起訴書及二審刑事卷），而該路段於
      一日之內共發生六起追撞車禍，亦可佐證道路設置及管理欠缺之事實。又有關
      系爭路段警示設施欠缺之事實，主要證人即前一起車禍事件之駕駛人林佳宏、
      曾柏勳二人於刑事案件二審調查時，曾有詳盡之敘述，其中林佳宏於九十二
      年一月二十七日調查時證稱：「（問）你是否因為緊急剎車所以才會被後面那
      部車追撞？（答）是的。（問）你為何會緊急剎車？（答）當時那路段起霧又
      下雨，又沒有燈光照明，如果施工錐擺設的地點沒有逐漸從護欄擺到應縮減車
      道的範圍，當時好像就直接擋在我車輛的前面，雖然我很遠之前就有看到，但
      是如果沒有緊急剎車可能沒有辦法停住，如果依照正常程序剎車的時候可能會
      撞到施工錐，所以當時我有緊急剎車，但是還沒有到達失控的情況。」曾柏
      勳於九十一年十二月十六日調查時證稱：「（問）你為何會去追撞前車（指林
      佳宏之自小客車）？（答）我當時是駕駛內側車道，因為下雨車輛速度不是很
      快，我當時在聽車上的收音機，我正在調整收音機，等到我頭抬起來，就看到
      前車車輛正右轉準備往外側車道轉出去，因為前面好像有施工，當時撞到的時
      候，我不知道前面有施工，是在撞到之後下車才知道前面有施工。（問）當時
      你發生車禍的前方在施工，為何沒有及早就變換車道？（答）因為我不知道前
      方路段有施工，我也沒有注意到有何標示。（問）以你當時開遠光燈依正常速
      度行駛，能不能很清楚很容易就看到車禍現場前方有施工的警示標示？（答）
      看不到。」等語，均足以證明此一事實，可作為本案判斷之依據。按訴外人葉
      家昇、鍾萬福之拖吊車即係前往處理林佳宏、曾柏勳二人之追撞事故，而被害
      人蘇卿渼與拖吊車之追撞事故，發生地點即為緊接林、曾二車之後方（以行車
      方向而言）。茲林、曾二車係因系爭路段警示設施欠缺而發生追撞，其間之因
      果關係明確無疑；何以同一地點基於相同原因事實所發生被害人追撞拖吊車之
      行車事故，卻被認為欠缺相當因果關係，實令人費解。鈞院或認其間因果關係
      已因拖吊車之介入而中斷，然本案應屬累積因果關係之類型，不生因果關係中
      斷之問題（另參本項第五點所述），此觀念上應予澄清。
    2.被告於拒絕賠償之理由雖以本件車禍之發生揚傑公司於施工時並無業務過失及
      拖吊車於執行拖吊業務過程發生車禍亦不符國家賠償法第三條之規定云云。然
      按國家賠償法第三條第一項之規定係採無過失責任，揚傑公司於施工時有無業
      務過失，並非被告應否負國家賠償責任之判斷依據，被告為肇事路段之設置及
      管理機關，上開路段之施工警示標誌不足，即已符合「公有公共設施因設置或
      管理有欠缺」之要件，而被害人因道路設施欠缺致反應不及發生車禍死亡，二
      者間即具相當因果關係，被告自應負國家賠償之責任。又揚傑公司及拖吊車均
      歸被告監督管理，揚傑公司於施工路段之警示標誌不足暨拖吊車未依規定執行
      拖吊業務，均係被告所屬公務員怠於執行監督職務所致，依國家賠償法第二條
      第二項之規定，被告仍難辭國家賠償之責。
    3.被告與揚傑公司雖定有採購契約，惟此乃被告與揚傑公司間之私經濟行為，並
      不足以改變被告為係爭路段設置及管理機關之事實，又如該路段之設置或管理
      有欠缺，被告亦不因有該採購契約而得解免其責任。簡言之，被告僅得於賠償
      之後，再向揚傑公司求償。
    4.訴外人葉家昇駕駛之拖吊車係經被告核准執行拖吊業務，雙方並定有協議書，
      被告對之亦有監督之義務。另訴外人鍾萬福駕駛之拖吊車雖未經被告許可，惟
      其違規執行拖吊業務，被告仍有取締之責。而其等於執行拖吊時，未依規定設
      置完整之警示標誌，被告仍難辭其監督不力之責。
    5.此外，關於被告及鈞院質疑系爭路段之警示設施不足與本件車禍之發生有無相
      當因果關係乙節，可參閱國立政治大學法學院許玉秀教授所著「累積的因果關
      係與危險昇高理論」一文，當有助於理解。簡言之，拖吊車司機未依規定設置
      警示標誌及系爭路段之警示設施不足，均昇高車禍發生之危險，同為本件車禍
      發生之共同原因，並無所謂因他人介入而使因果關係中斷之問題。
  (五)茲就原告請求之項目及金額說明如下：
    1.醫療費：四百六十元，此部份被告並不爭執。
    2.殯葬費：共計五十二萬一千元，其中原告提出福旺禮儀公司出具之「委辦喪葬
      費用明細表」為證，被告以其係私文書而否認（真正）。然按喪葬費用之支出
      應屬常識，對金額或有爭執尚可理解，惟是否有必要全盤否認實堪斟酌。如被
      告仍否認真正，則原告聲請傳喚福旺禮儀公司負責人到庭作證，且鈞院亦得依
      職權認定。又原證三「感謝狀」寶塔費四十萬元，實即遺體火化後安置骨灰罈
      之費用，按遺體火化後將骨灰罈安置於寺廟，乃國人之習俗，且「土葬」與「
      火葬」僅係處理遺體之方式不同而已，其實質意義並無不同，而土葬費用得為
      請求殆無爭議，如謂遺體火化後安置骨灰罈之費用不能請求，顯與政府鼓勵火
      葬之美意有違，亦不符人民之法律感情。以上為原告乙○○得請求之金額，合
      計五二一、四六０元。
    3.扶養費：
      原告丙○○○係被害人之母，育有四位子女，被害人對之有法定扶養義務，依
      「八十八年台閩地區簡易生命表」所載，原告平均餘命為一二‧八八年，依目
      前之物價水準，原告每月生活費約需二萬五千元，再依霍夫曼公式扣除中間利
      息並四捨五入計算，原告得請求之扶養費用為七六六、一三三元（計算式：
      25,000×12/1,000,000×10,215,111×1/4=766,133），由計算式可看出原告
      本即請求四分之一之扶養費，並無被告所指全由被害人負擔之情事。另被告辯
      稱計算生活費時，應以申報所得稅之扶養親屬寬減額為準乙節，按所得稅法所
      定之扶養親屬寬減額，其它b對納稅人略施小惠以示安撫，並非認定該項金額
      即係個人全年之基本生活費，故以該項金額作為扶養費之計算基礎，實屬偏低
      ，諒被告亦有同感。
    4.精神慰藉金：
      原告丙○○○為被害人之母，雖育有子女四人，惟被害人係么女，最受原告寵
      愛，且原告栽培被害人不遺餘力，被害人自大學醫學系畢業後，原告即送被害
      人出國深造，回國後又在新光醫院擔任醫師職務，原告對被害人寄望至深，平
      日亦均與被害人共同生活，母女二人感情至為深厚，茲被害人英年早逝，原告
      所受白髮人送黑髮人之痛苦，實非外人所能體會，精神狀況已瀕臨崩潰邊緣，
      原告僅請求三百萬元之精神慰藉金，已屬偏低，如非基於裁判費之考量，原告
      請求之金額當不止於此。
    5.以上為原告丙○○○得請求之金額，合計為三、七六六、一三三元。
三、證據：提出國家賠償請求書一份、拒絕賠償理由書一份、起訴書一份、收據五份
    、戶籍謄本二份、台閩地區簡易生命表一份、交通部台灣區○道○○○路局函二
    份、許玉秀著「累積的因果關係與危險昇高理論」一份影本為證。
乙、被告方面：
一、聲明：
  (一)原告之訴駁回。
  (二)如受不利判決，願供擔保，免為假執行宣告。
二、陳述：
  (一)原告究係主張被告對係爭路段之設置或管理均有欠缺或其一有欠缺，請原告陳明
    。原告若主張該設置有欠缺，則究有何欠缺，原告應予舉証。
  (二)原告依國家賠償法第三條第一項及第二條第二項規定請求，自應以該公有公共設
    施因設置或管理有欠缺（此與無過失責任無關）及被告所屬公務員有怠於執行職
    務為前提，但被告或被告所屬公務員，並無原告所指之公有公共設施設置或管理
    有欠缺，亦無原告所指公務員怠於執行職務之情形：
    1.系爭國三線土城至樹林間中央改設RC護欄工程，被告依政府採購法公開招標，
      並由揚傑營造有限公司得標承攬，被告並無原告指摘之情。
    2.被告於上開契約中，已明白規範揚傑公司於施工中應注意施工及交通安全管制
      及維護並應投保意外責任險：ａ、第十三條規定：「乙方於施工時，不得妨礙
      交通，如因施工必要暫停交通時，須事前提報交通安全維持計畫（包括交通改
      道、動線規劃、安全措施、宣導措施等）有適當臨時交通動線，及安全設施等
      ，並須事先徵得甲方之書面許可，方可動工。」ｂ、第十四條規定：「施工期
      間，乙方須於工作地點，依照「台灣區○○○路施工之交通管制設施」規定，
      於適當地點，按規定設置交通安全設施，並加派人員專責管理。對於工地附近
      人畜及公私財產之安全，必須預為防範。倘有疏忽，以致發生任何意外事故，
      所造成損失均由乙方負全責。」ｃ、第二十條規定：「乙方應於訂約十五天內
      投保第三者意外責任險（得附加保於營造綜合保險內，除另有規定外，每一事
      故最低保險額新台幣伍佰萬元整，自負額上限為新台幣伍萬元整，其保險期間
      、受益人、保險理賠處理等規定與營造綜合保險同），乙方應將保險單正本及
      保險費收據副本送交甲方認可並收執，始准予辦理估驗付款，本保險範圍除第
      十九條外，其他於工地所發生之一切損失均屬之，至於投保所需之保費包括在
      本工程契約單價以內，不另給價。」ｄ、原告於該契約特訂條款第壹工程概要
      第三項一般規定及注意事項第15條至第21條再科揚傑公司交通維持之義務，並
      於同第22條再科揚傑公司投保雇主意外責任險義務。ｅ、原告於同特訂條款第
      貳技術規範補充說明第四項第一點至第五點再科揚傑公司交通安全維護義務，
      並對其違規情形，約定扣款處罰（被証一，第24頁）。ｆ、原告命揚傑公司提
      出系爭工程「施工基本計劃書」，其中第參項即屬於交通維持計劃，詳細提及
      夜間須懸禁示燈具，規範現場交通維持器材數目，施工區交通維持作法及施工
      現場交通維持及設施佈置，並要求依「施工之交通管制設施（四）中央分隔帶
      施工」要求辦理交通管制。故被告並無原告指摘之管理或設置有欠缺或所屬公
      務員怠於執行職務云云。
    3.被告於揚傑公司施工期間，每日均派員檢查督導其交通安全維護工作，茲檢呈
      八十九年十月廿七日至八十九年十一月二日被告交通管制設施查核表計七頁，
      被告並無原告所指該設置或管理有欠缺或怠於執行職務之情。
    4.案發當日被告從當日清晨五點十七分四十六秒起即以資訊可變標誌系統，相繼
      持續打出：「45內線施工」「44.3內線施工」「43內線事故注意」「44事故小
      心駕駛」「44內線施工中注意」「43內線事故注意」「44內線施工中注意」（
      其中阿拉伯數字表示里程數，2N表示北二高北上路段）等內容，促請用路人注
      意，被告並無原告所指公有公共設施設置或管理有欠缺或所屬公務員怠於執行
      職務云云之情。
    5.揚傑公司於施工期間及案發當日，亦確均有依規定設置道路施工警告標誌，速
      率限制標制，機械人（旗手）指揮警告標誌，於夜間亦均依規定擺設各項警告
      標誌：如交通錐、機械人（旗手）、內照式標誌牌、ＬＥＤ標誌指示牌、警告
      燈，著反光背心，揚傑公司於此亦無任何過失，被告亦無原告所指公有公共設
      施設置或管理有欠缺或所屬公務員怠於執行職務云云。
    6.揚傑公司本件施工就係爭車禍之發生，並無肇事因素，有卷附於揚傑公司工地
      現場負責人邱麟仕本件車禍被訴過失致死案刑事卷宗內之台灣省台北縣區車輛
      行車事故鑑定委員會鑑定及台灣省車輛行車事故覆議鑑定委員會覆議結果可稽
      ，邱麟仕亦經  鈞院及台灣高等法院判決無罪在案，被告並無原告指摘公有公
      共設施設置或管理有欠缺或所屬公務員怠於執行職務云云。
  (三)本件施工單位揚傑公司之施工就係爭車禍之發生並無肇事因素，該公司工地現場
    負責人邱麟仕亦經  鈞院及台灣高院判決無罪在案，被告並無原告指摘之公有公
    共設施設置或管理有欠缺或所屬公務員怠於執行職務云云。邱麟仕經判決無罪確
    定，其主要理由乃在於：
    1.承商揚傑公司就係爭車禍之發生並無肇事因素。
    2.本件車禍發生於揚傑公司施工起始（北上四十四公里三百公尺）路段，且係因
      同案被告魏進賢、鍾萬福於交通事故處理拖吊時，所擺設警告通示並不明顯，
      且安全距離不足，被害人蘇卿渼於雨夜駕駛汽車（下稱丙車），未減速慢行且
      未充分注意車前狀況，見狀閃避煞車不及，丙車先撞上其中一個交通錐，並將
      之壓於右前輪下，失控打滑，丙車左側車身整面追撞前方停放之鍾萬福所駕RV
      ∣290號拖吊車車尾部份肇事，致被害人蘇卿渼傷重不治死亡，蘇卿渼之死亡
      ，實係另外獨立原因介入。
    3.縱使揚傑公司於施工時，現場負責人即被告邱麟仕未完全按照附表一、二而為
      警示設置，亦難認此與本件車禍之發生有何相當因果關係。再本件事故經臺灣
      省臺北縣區車輛行車事故鑑定委員會鑑定及臺灣省車輛行車事故覆議鑑定委員
      會覆議結果，亦認本案肇事地點位於施工段最前方之警示設施處，致本案之發
      生與施工單位警示設置完善與否，並無相當因果關係，有前開二鑑定意見在卷
      可稽，益證被告邱麟仕對於本件事故之發生並無過失。此外查無其他積極證據
      足認被告邱麟仕有何過失致人於死犯行，不能證明被告邱麟仕犯罪，自應為無
      罪之論知。
  (四)有關原告請求項目部份
    1.原証三「委辦喪葬費用明細表」為私文書，並無任何單位或個人，被告否認之
      。
    2.就該明細表第18項及29項之鮮花，金額是否適當？
    3.原証三「感謝狀」寶塔費四十萬元，是否適當？且依最高法院判決意旨，「安
      置祿位費」不得請求。
    4.扶養費：原告既自認丙○○○育有四位子女，則扶養費應由該四人平均負擔，
      非應全由被害人負擔。至於每月生活費，依法院向來實例，係以所得申報親屬
      寬減額為計算基礎，非原告所主張每月二萬五千元云云，原告依此請求，尚有
      可議。
    5.精神慰藉金應斟酌兩造經濟狀況、社會地位及該事故，被害人、被告之過失程
      度．．等一切情形而定。原告對此請求三百萬元，仍有斟酌之餘地。
  (五)被害人就本件車禍與有過失，有民法第二一七條規定之適用
    1.依鈞院刑事判決所載，本件車禍之發生係：「本件車禍發生於揚傑公司施工起
      始（北上四十四公里三百公尺）路段，且係因同案被告魏進賢、鍾萬福於交通
      事故處理拖吊時，所擺設警告通示並不明顯，且安全距離不足，被告人蘇卿渼
      於雨夜駕駛丙車，亦未減速慢行且未充分注意車前狀況，見狀閃避煞車不及，
      丙車先撞上其中一個交通錐，並將之壓於右前輪下，失控打滑，丙車左側車身
      整面追撞前方停放之乙車車尾部份肇事，致被告人蘇卿渼傷重不治死亡」，是
      被害人於本件車禍之發生應負較重之與有過失責任。
    2.退一步而言，縱然假設  鈞院認被告就該車禍難謂無責任，則亦應依民法第二
      一七條規定，減輕或免除被告之賠償金額。
  (六)係爭銓運公司之拖吊車司機葉家昇亦經台灣高院右開判決無罪在案：
    1.銓運公司雖與交通部台灣區○道○○○路局（下稱高公局）簽訂有「國道高速
      公路車輛拖救服務協議書」，惟其與被告並無任何契約關係。且其與國道高速
      公路局所簽立之上開拖救服務協議書，係為便利用路人車輛拖救服務而由高公
      局允許其於特定許可路段辦理車輛拖救之私經濟行為，與公權力之行使無關，
      亦與該高速公路之設置或管理本身之問題無關。退一步而言，高公局選擇合法
      拖吊公司與其協議使其得為高速公路上車輛拖救服務，以便利用路人，更証明
      高公局本身對該道路之管理無欠缺。
    2.再查，該銓運公司拖吊車司機葉家昇亦經台灣高等法院右判決認定其拖吊行為
      與被害人之死亡並無相當因果關係存在，茲摘供該判決理由供鈞院斟酌：
      「  (一)被告葉家昇所駕駛之前開車牌號碼Ｓ五－二三二號特大貨拖吊車（即
      甲車）確有與交通部臺灣區○道○○○路局簽訂「國道高速公路車輛拖救服務
      協議書」，業經該局核准登記，其編號為７１５１０號，其許可區段○○道三
      號（北二高）中和交流道至香山交流道等情，此有交通部臺灣區○道○○○路
      局，八十九年十一月二十一日，管八九字第二三八三一號函一紙在卷足稽（同
      上相驗卷第五二頁）；可見被告葉家昇辯稱其與國道高速公路工程局有特約（
      同上相驗卷第一二七頁反面、一二八頁正面）一節自可採信。(二)依本判決理
      由前開壹、第二段之（三）、之說明，可知本案被告葉家昇與同案被告鍾萬福
      係於前開時間接獲於國道三號高速公路北向約四十四公里二二八公尺車禍之通
      報後，分別駕駛甲、乙拖吊車輛先後相隔約一分鐘趕抵現場，先則由同案被告
      葉家昇將甲車先停放在內側車道即前開肇事之曾柏勳所駕駛車牌號碼G四－二
      三九六號自小客車事故車輛後方約十公尺處，同案被告鍾萬福之乙車則停於甲
      車之後方即前揭國道三號高速公路北向約四十四公里三百公尺處路段，足見同
      案被告鍾萬福之乙車係停放於本案被告葉家昇所駕駛之甲車之後，此有上開案
      外人曾柏勳之警訊筆錄與林佳宏之警訊、偵查筆錄、同案被告葉家昇與本案被
      告鍾萬福之警訊、偵查筆錄及雙方之道路交通事故調查報告表（含事故現場圖
      ）各一紙在卷足憑（同上相驗卷第100頁至第101頁、114頁、127頁背面、第6
      頁至第10頁、第99頁、14頁）。同案被告鍾萬福之乙車既係停於本案被告葉家
      昇之前揭甲車之後，已如上述，則本案應審究者則為停放於前開國道三號高速
      公路北向約四十四公里三百公尺處路段乙車之同案被告鍾萬福自應依規定作好
      安全防護措施，豎立明顯標誌，以促使其後方來車注意，以防止車禍發生之義
      務。至於本案被告葉家昇前開所停放於上揭事故現場之甲車已因同案被告鍾萬
      福之乙車停放於其甲車之後，而排除其作好安全防護措施，豎立明顯標誌以促
      使其後方來車注意，以防止車禍發生之義務。再依前開高速公路交通管制規則
      第二十八條第一款之規定，同案被告鍾萬福在上開發生交通事故現場處理執行
      拖吊業務時，自應注意在如事實欄所述之前開高速公路之交通事故現場後方約
      一百公尺處，豎立明顯標誌，以促使一般駕駛人注意前方有交通事故發生，藉
      以預防危險之發生至明；由此可見本件應依規定確實擺放豎立明顯標誌，以促
      使一般駕駛人注意前方有交通事故發生，藉以避免危險發生之義務者應為同案
      被告鍾萬福，而非本案被告葉家昇。(三)再者，本案被告葉家昇與同案被告鍾
      萬福所駕駛之甲、乙車，係依序停於事故現場之後方欲執行拖吊業務，而且是
      同案被告鍾萬福所駕駛之乙車停放於本案被告葉家昇之甲車之後，均如前述；
      就此而言，則同案被告鍾萬福所停放之乙車本身依現場情景以觀，應即為「警
      告標的物」，而非本案被告葉家昇所停放之甲車至明。故若以被告鍾萬福之乙
      車車尾起計算，本案被告葉家昇與同案被告鍾萬福所擺設之六個交通錐僅約六
      十四公尺之距離（即60〔最後交通錐至丙車右側〕＋1.6〔丙車車寬〕＋2.4〔
      丙車左側至乙車尾〕），由此足見同案被告鍾萬福之乙車既為「警告標的物」
      ，而且被告鍾萬福之乙車又係停放在前開車禍現場之肇事路段，而有依前開規
      定於交通事故現場後方約一百公尺處，豎立明顯標誌，以促使一般駕駛人注意
      前方有交通事故發生，以預防危險之發生義務，業如前述；則其所擺放之上開
      交通錐僅約六十四公尺之距離，由此可見同案被告鍾萬福所擺放明顯標誌之上
      開交通錐之安全距離明顯不足。(四)另依前述依道路交通事故調查報告表上事
      故現場圖，丙車之輪胎痕有十六公尺長，其胎痕係自內側車道起偏至中內車道
      內，而被害人蘇卿渼之丙車左側撞及被告鍾萬福之乙車尾部後，係橫向停於內
      側車道（車頭朝向中內車道）；另參照卷附之照片，丙車右前車輪下壓著本案
      被告葉家昇與同案被告鍾萬福所擺設之其中一個交通錐，而該只交通錐係紅色
      ，並非全橙色及橙白色相間斜紋，其上端接近頂部僅有一節係深紅色，並未安
      裝銀白色反光材料或反光導標（參見相驗卷第一二九頁背面三張照片所示），
      益見同案被告鍾萬福所擺設被丙車壓於右前輪下之交通錐，與前開道路交通標
      誌標線號誌設置規則第一百四十一條所規定之『交通錐夜間使用時上端應安裝
      銀白色反光材料或反光導標。交通錐之顏色分全橙色及橙白色相間斜紋兩種。
      』不符，尚難認係合乎規定之明顯標誌。(五)又本件車禍經送台灣省台北縣區
      車輛行車事故鑑定委員會鑑定結果認為：三、葉家昇駕駛拖吊車無肇事因素等
      情，此有台灣省台北縣區車輛行車事故鑑定委員會，九十年四月十六日北鑑字
      第九００二０九號函附之鑑定意見書各一紙在卷可稽（同上相驗卷第一○八頁
      至第一一○頁）。且本件車禍再經台灣省車輛行車事故覆議鑑定委員會送覆議
      鑑定結果亦認為：葉家昇均無肇事因素云云，有該覆議鑑定委員會九十一年一
      月三十日，府覆議字第九０二六九八號函送之覆議意見書一紙在卷足憑（原審
      卷第二六一頁至第二六二頁）。(六)綜上調查，可見本案被告葉家昇辯稱其並
      無過失一節應堪採信；由此可知，被告葉家昇於本件被害人蘇卿渼之車禍死亡
      間，並無相當因果關係至明。」
  (七)係爭車禍同案被起訴之拖吊車司機葉家昇、鍾萬福均非高公局或被告所委聘或僱
    用，拖吊車業務亦非高公局或被告所主管或監督之業務，與高公局或被告毫無關
    係，其等之行為如何，與高公局或被告無關，被告並無原告所指公務員怠於執行
    職務之情形：
    1.葉、鍾兩人駕拖吊車執行拖吊作業，並非被告所委聘或僱用，其等所屬公司及
      其兩人，與被告俱無任何關連。
    2.係爭車輛拖吊業務並非被告主管或監督之事務，葉、鍾兩人之行為，與被告完
      全無關，被告所屬公務員並無原告所指怠於執行職務之情。
    3.葉家昇所屬銓運公司雖與高公局簽有係爭拖救協議書，但其與被告並無任何契
      約關係，且該拖救協議書純係私經濟行為，係為便利用路人車輛拖救服務，由
      高公局允其於特定許可路段辦理車輛拖救服務，有關其對個別車輛之拖吊業務
      並非高公局所委聘或僱用，其拖吊業務亦非高公局所主管或監督。被告所屬公
      務員並無原告所指怠於執行職務之情。葉家昇亦經台灣高等法院刑事庭認定其
      對被害人之死亡並無任何過失，判決無罪在案。
  (八)原告引用學者所著「累積的因果關係與危險昇高理論」與本件無關，亦與我國判
    例係採相當因果關係有違，不足採：
    按刑法上行為人對行為之結果應否負責，依我國最高法院例來判例及見解，如前
    引七十六年台上字第一九二號判例，均係採相當因果關係，並無所謂「累積的因
    果關係與危險昇高理論」之見解。原告檢附之學者看法，不足以資為本件原告應
    予負賠償責任之依據。
  (九)原告引用駕駛人林佳宏及曾柏勳二人於係爭刑案之部份供述，聲稱係爭肇事與係
    爭路段警示設施之欠缺有累積的因果關係云云，洵無足取：
    1.我國判決不採累積的因果關係，已如前所述。
    2.至於林佳宏及曾柏勳兩人之車禍，亦經鈞院及台灣高等法院該刑事判決，認定
      係可歸責於其等二人自己之事由所致，公訴人認該等車禍係因施工單位所佈設
      之施工警示標誌顯有不足所致，尚有誤會等語在卷：「３、證人林佳宏於警訊
      中證稱：「我當時車速七十五公里，．．我行經肇事路段時，因前方施工，安
      全措施不夠，視線不明，我車已減速，欲由內側車道切換至中線道，因為中外
      車道有車，我車尚未變換至中外車道時，當時我已停在內側車道等待變換車道
      ，後方來車突然追撞我車左後車尾。」等語在卷（見相驗卷第101頁）；證人
      曾伯勳於警訊中證稱：「我車速約八十五公里，．．我行經肇事地點，當時正
      在調收音機頻道，未注意車前狀態，當抬頭向前看時，有一部自小客車在我前
      面減速慢行，我不及反應踩煞車後向左閃躲，還是追撞前車左後車尾肇事。」
      等語（見相驗卷第100頁），並有道路交通事故調查報告表一紙在卷足憑（相
      驗卷第九九頁），可見該起車禍（肇事路段為國道三號北向四十四公里二二八
      公尺處），亦係因證人林佳宏看見前方施工標誌，減速欲切換車道，因兩車均
      有超速（理由見前述），且證人曾伯勳所駕駛之後車低頭調整收音機頻道未注
      意車前狀況、且未與前車保持適當之安全距離，致發生追撞肇事。公訴人認該
      等車禍係因施工單位所佈設之施工警示標誌顯有不足所致，尚有誤會。」
三、證據：提出採購契約影本乙份廿五頁、揚傑公司施工基本計劃書影本乙份十一頁
    、被告交通管制設施查核表影本七頁、資訊可變標誌顯示內容表影本乙份二頁、
    彩色影印照片十八張、鈞院刑事判決影本乙份、台灣高等法院刑事附民判決影本
    一份、曾隆興著，現代損害賠償法論節本影本一份、台灣高院刑事判決影本一份
    為證。
    理    由
一、雙方不爭執之事實：
  (一)原告乙○○為被害人蘇卿渼之兄，丙○○○為被害人之母。
  (二)原告因蘇卿渼車禍死亡曾向被告請求國家賠償，被告拒絕賠償。
  (三)訴外人揚傑公司於八十九年九月間承包被告管轄國道三號公路北向四十三公里至
    四十八公里二百公尺之中央改設RC護欄工程，自八十九年九月十八日起施工，並
    由邱麟仕擔任工地現場之負責人。
  (四)八十九年十月卅日晚上九時，於同向四十四公里三百公尺處發生車禍，訴外人葉
    家昇與鍾萬福分別駕駛銓運汽車股份有限公司所有S5－232號及廣格興實業有限
    公司所有RV－290號拖吊車至現場共同執行拖吊作業。
  (五)八十九年十月卅日晚上九時十分許，蘇卿渼駕駛車號CH－4969號自小客車行經該
    處撞上鍾萬福所駕RV－290號拖吊車，蘇卿渼因傷送醫不治死亡。
  (六)邱麟仕、葉家昇、鍾萬福均經台灣板橋地方法院檢察署檢察官依業務過失致人於
    死之罪嫌提起公訴，鍾萬福並經台灣高等法院判處有期徒刑五月在案，但係爭工
    程承商現場負責人邱麟仕及葉家昇則經台灣高院判決無罪在案。
二、本件爭點：
  (一)高速公路（公有公共設施）案發地點是否有設置或管理欠缺，致被害人蘇卿渼死
    亡之情事？
  (二)被告機關之公務員於執行職務行使公權力時，有無故意或過失不法行為，或怠於
    行使職務，致被害人死亡之情事？
  (三)案發地點警示標誌不足與被害人死亡間有無相當因果關係？
  (四)被害人是否與有過失？
  (五)拖吊業務是否屬於被告主管或監督事項，被告是否有疏失？
  (六)賠償範圍及金額？
    本院判斷詳如下述。
三、就高速公路（公有公共設施）案發地點是否有設置或管理欠缺，致被害人死亡之
    情事而言：
  (一)按公有公共設施因設置或管理有欠缺，致人民生命、身體或財產受損害者，國家
    應負損害賠償責任，國家賠償法第三條第一項固定有明文。所謂公共設施之設置
    有欠缺，係指公共設施建造之初，即存有瑕疵而言；管理有欠缺者，係指公共設
    施建造後未妥善保管，怠為修護致該物發生瑕疵而言。又人民依上開規定請求國
    家賠償時，尚須人民之生命、身體或財產所受之損害，與公有公共設施之設置或
    管理之欠缺，具有相當因果關係，始足當之。亦即在公有公共設施因設置或管理
    有欠缺之情況下，依客觀之觀察，通常會發生損害者，即為有因果關係，如必不
    生該等損害或通常亦不生該等損害者，則不具有因果關係（參照最高法院八十四
    年度台上字第一○○四號判決及學者廖義男著國家賠償法第七三、七四頁）。
  (二)原告主張本件車禍發生之路段，於車禍發生當時係屬施工路段，有關車道之縮減
    、警示設施之豎立或交通動線之規畫，稱之為設置或管理事項均無不可，惟該路
    段並未設置足以促使一般駕駛人注意之警示標誌（即因道路標示不清，故前車於
    行經肇事路段時突見前方道路施工被迫緊急剎車致遭後車追撞），且該路段於一
    日之內共發生六起追撞車禍，亦可佐證道路設置及管理欠缺之事實，並舉證人林
    佳宏、曾柏勳二人於刑事案件二審調查時之證詞為證。
  (三)惟查，國家賠償法第三條第一項所稱「公共設施之設置或管理有欠缺」，係專指
    公共設施之「物」本身有瑕疵而言。縱使公共設施之安全性，係依賴「人」之設
    置加以維護，但此僅屬該「人」是否有違背其應執行之職務，其所屬機關是否應
    依國家賠償法第二條賠償之問題而已，仍不能認為係公共設施之設置或管理有欠
    缺（參見廖義男著國家賠償法第七四頁）。本件原告並未舉證說明本件公共設施
    之「物」即高速公路發生車禍路段（即國道三號即北二高北向四十三公里三百公
    尺處），於建造之初有何瑕疵存在，或建造後有未妥善保管，怠為修護致該物發
    生瑕疵之情形發生。且依原告所指「並未設置足以促使一般駕駛人注意之警示標
    誌」之內容以觀，顯係事後是否有人為疏失之情形。依照前述說明，原告請求即
    不合於國家賠償法第三條第一項之成立要件。因此，被告應不負國家賠償法第三
    條第一項之賠償責任。
四、就被告機關之公務員於執行職務行使公權力時，有無故意或過失不法行為，或怠
    於行使職務，致被害人死亡之情事而言
  (一)按「公務員於執行職務行使公權力時，因故意或過失不法侵害人民自由或權利者
    ，國家應負損害賠償責任。公務員怠於執行職務，致人民自由或權利遭受損害者
    亦同。」，國家賠償法第二條第二項定有明文。原告主張系爭肇事路段之設置及
    管理均有欠缺，且被告所屬公務員怠於執行監督職務，致發生本件車禍造成被害
    人蘇卿渼死亡之結果，被告應依國家賠償法第二條第二項之規定負賠償責任。
  (二)惟查，系爭國三線土城至樹林間中央改設RC護欄工程，被告依政府採購法公開招
    標，並由揚傑營造有限公司得標承攬，被告於上開契約中，已明白規範揚傑公司
    於施工中應注意施工及交通安全管制及維護並應投保意外責任險：ａ、第十三條
    規定：「乙方於施工時，不得妨礙交通，如因施工必要暫停交通時，須事前提報
    交通安全維持計畫（包括交通改道、動線規劃、安全措施、宣導措施等）有適當
    臨時交通動線，及安全設施等，並須事先徵得甲方之書面許可，方可動工。」ｂ
    、第十四條規定：「施工期間，乙方須於工作地點，依照「台灣區○○○路施工
    之交通管制設施」規定，於適當地點，按規定設置交通安全設施，並加派人員專
    責管理。對於工地附近人畜及公私財產之安全，必須預為防範。倘有疏忽，以致
    發生任何意外事故，所造成損失均由乙方負全責。」ｃ、第二十條規定：「乙方
    應於訂約十五天內投保第三者意外責任險（得附加保於營造綜合保險內，除另有
    規定外，每一事故最低保險額新台幣伍佰萬元整，自負額上限為新台幣伍萬元整
    ，其保險期間、受益人、保險理賠處理等規定與營造綜合保險同），乙方應將保
    險單正本及保險費收據副本送交甲方認可並收執，始准予辦理估驗付款，本保險
    範圍除第十九條外，其他於工地所發生之一切損失均屬之，至於投保所需之保費
    包括在本工程契約單價以內，不另給價。」ｄ、被告於該契約特訂條款第壹工程
    概要第三項一般規定及注意事項第15條至第21條再科揚傑公司交通維持之義務，
    並於同第22條再科揚傑公司投保雇主意外責任險義務。ｅ、被告於同特訂條款第
    貳技術規範補充說明第四項第一點至第五點再科揚傑公司交通安全維護義務，並
    對其違規情形，約定扣款處罰（被証一，第24頁）。ｆ、被告命揚傑公司提出系
    爭工程「施工基本計劃書」，其中第參項即屬於交通維持計劃，詳細提及夜間須
    懸禁示燈具，規範現場交通維持器材數目，施工區交通維持作法及施工現場交通
    維持及設施佈置，並要求依「施工之交通管制設施（四）中央分隔帶施工」要求
    辦理交通管制。以上有被告提出之採購契約、揚傑公司施工基本計劃書各一份為
    證。
  (三)被告於揚傑公司施工期間，每日均派員檢查督導其交通安全維護工作，此有被告
    提出之八十九年十月廿七日至八十九年十一月二日止被告交通管制設施查核表計
    七頁附卷可稽
  (四)案發當日，被告從當日清晨五點十七分四十六秒起即以資訊可變標誌系統，相繼
    持續打出：「45內線施工」「44.3內線施工」「43內線事故注意」「44事故小心
    駕駛」「44內線施工中注意」「43內線事故注意」「44內線施工中注意」（其中
    阿拉伯數字表示里程數，2N表示北二高北上路段）等內容，促請用路人注意，亦
    有被告提出之資訊可變標誌顯示內容表一份可稽。
  (五)又揚傑公司於施工期間及案發當日，亦確均有依規定設置道路施工警告標誌，速
    率限制標制，機械人（旗手）指揮警告標誌，於夜間亦均依規定擺設各項警告標
    誌：如交通錐、機械人（旗手）、內照式標誌牌、ＬＥＤ標誌指示牌、警告燈，
    著反光背心等，亦有被告提出之現場彩色照片十八張在卷可證。
  (六)此外，台灣高等法院九十一年度交上訴字第一五一號刑事判決書並已認定下列事
    實：
    1.「揚傑公司承包國道三號即北二高北向四十三公里至四十八公里二百公尺之內
      側護欄新建ＲＣ護欄工程，於八十九年十月三十日當天係預定開始施作四十四
      公里三百公尺至四十三公里五百公尺部分之內側新建ＲＣ護欄工程等情，業據
      被告邱麟仕供陳在卷，並有交通部台灣省區○道○○○路局北區工程處關西工
      務段八十九年十月三十日八時之「施工預報單」影本一紙、「揚傑公司施工計
      劃書」一份在卷可稽（同上相驗卷第一四三頁至第一五四頁；原審卷第一四○
      頁、一七一頁至第一八二頁）。又依證人即交通部台灣省區○道○○○路局北
      區工程處關西工務段副工程司莊吉時於警訊中證稱：「（國道三號公路土城至
      樹林中央改設ＲＣ護欄工程是否你負責監工？）我負責督導，一般上班期間，
      我都會到現場督導，例假日除外。由八十九年九月十八日開工，九月二十日正
      式開工，（每次你到現場督導，包商在安全設置上是否有依規定設置？）都有
      依照規定擺設。我在十月三十日下午十四時許，我有到達北上四四公里工地督
      導，並有拍照存證，因該路段是二十九日上午移動至四四公里後，我前往查看
      ，我們接獲貴隊通知，有派員即通知包商前往加設安全措施，（你十月卅日下
      午到達施工現場是否有查看現場安全措施，是否合乎規定？）」有合乎規定，
      有些安全錐及拒馬倒了，我們請工人放置好後，拍完相片存證。」等語明確在
      卷（相驗卷第八十九、九十頁），並有交通部台灣區○道○○○路局九十年七
      月二十三日工九十字第一四七三四號函所檢送之八十九年十月三十日十四時四
      十分「高速公路北區工程處施工區交通管制設施查核表」一紙（原審卷第一二
      頁、一三頁）；內政部警政署國道公路警察局第六警察隊八十九年十二月十八
      日（八九）公警國六刑字第一五八九０號函所附之由揚傑公司提出之八十九年
      十月二十九日、同年月三十日之照片十五張（相驗卷第七十五頁、八十二至八
      十五頁）、檢察官勘驗事故現場照片二張（見相驗卷第八十一頁）、事故現場
      相關照片五張（見相驗卷第八十六頁至八十八頁）等各在卷足稽。由上開八十
      九年十月三十日十四時四十分查核記載之「高速公路北區工程處施工區交通管
      制設施查核表」所示，係由上開證人莊吉時所查核，所檢查之項目包括：
      一、各項交通管制設施之佈設情形（包括交通錐放置之距離、漸變段至少每四
      十公尺放置一個拒馬、施工標誌是否正確放置道路施工一公里、施工標誌是否
      正確放置左（右）道封閉三百公尺、旗手等，於現場均有擺設放置）。二、施
      工單位有將各項管制佈設情形拍照存證。三、有關交通管制設施如交通錐、拒
      馬、施工標誌、反光導標、施工警告燈號等之反光及堪用情形均屬俱佳。四、
      於夜間施工加強設施部分如施工標誌上放置警告（閃光）燈號道路施工一公里
      、左（右）道封閉三百公尺、及其他輔助標誌如１、固定式標誌架。２、預告
      警示箭頭標誌。３、筒型交通錐。４、內照式標誌等於現場亦均有合乎規定，
      並經上開關西工務段副工程司莊吉時查核結果准予施工等情，亦有前開交通管
      制設施查核表在卷可證。另由八十九年十月二十九日夜間、十月三十日夜間、
      日間於上開施工路段所拍照之照片，確有於施工路段依規定擺設筒型交通錐、
      施工警告燈號、旗手、固定式道路施工標誌架、預告警示箭頭標誌、反光導標
      各等情，此有該施工路段之現場照片在卷足憑（相驗卷第八十二頁至八十六頁
      ；一二九頁第三張照片；原審卷第一八三頁至第一八九頁）。由此可見揚傑公
      司承包之上開路段內側新建ＲＣ護欄工程，於八十九年十月二十九日上午移動
      至國道三號公路北上四十四公里三百公尺至四十三公里五百公尺，預定翌日（
      八十九年十月三十日）八時起開始施工，且證人莊吉時確於八十九年十月三十
      日下午十四時許，前往國道三號公路北上四四公里該施工路段督導、檢查，並
      拍照，施工現場之安全措施設置，亦均合乎「高速公路北區工程處施工區交通
      管制設施查核表」上檢查項目之規定。故被告邱麟仕辯稱其有依規定擺設交通
      安全設施，每日均由國公局工程師檢查安全措施並拍照存證等情應可採信。」
    2.「按刑法上之過失，係指對於構成犯罪之事實，按其情節，應注意並能注意而
      不注意而言，且其過失行為與結果間，在客觀上有相當因果關係始得成立。所
      謂相當因果關係，係指依經驗法則，綜合行為當時所存在之一切事實，為客觀
      之事後審查，認為在一般情形下，在此環境，有此行為之同一條件，均可發生
      同一之結果者，則該條件即為發生結果之相當條件，行為與結果即有相當之因
      果關係。反之，若在一般情形下，有此同一條件存在，而依客觀之審查，認為
      不必皆發生此結果者，則該條件與結果並不相當，不過為偶然之事實而已，其
      行為與結果間即無相當因果關係高法院七十六年度台上字第一九二號住有判例
      可資參照。本件車禍發生於揚傑公司施工起始（北上四十四公里三百公尺）路
      段，且係因同案被告鍾萬福於交通事故處理拖吊時，所擺設警告標示並不明顯
      、且安全距離不足，及被害人蘇卿渼於雨夜駕駛丙車，亦未減速慢行且未充分
      注意車前狀況，見狀閃避煞車不及，丙車先撞上其中一個交通錐，並將之壓於
      右前輪下，失控打滑，丙車左側車身整面推撞前方同案被告鍾萬福停放之乙車
      車尾部分肇事，致被害人蘇卿渼傷重不治死亡等情，已見本判決理由欄壹所述
      ，可見被害人蘇卿渼所駕駛之前揭丙車未注意車前狀況致閃避煞車不及碰撞及
      同案被告鍾萬福停放之乙車車尾肇事一節，實係另外獨立原因介入，而與被告
      邱麟仕前開之施工措施無相當關聯；由此可見揚傑公司施工時，現場負責人即
      被告邱麟仕既已依照相關規定擺設交通安全設施，已如前述，自難遽認亦難認
      被告邱麟仕與本件車禍之發生有何相當因果關係。再本件事故經臺灣省臺北縣
      區車輛行車事故鑑定委員會鑑定及臺灣省車輛行車事故覆議鑑定委員會覆議結
      果，均認本案肇事地位於施工段最前方之警示設施處，致本案之發生與施工單
      位警示設置完善與否，並無相當因果關係，有前開二鑑定意見書各在卷可稽（
      同上相驗卷第一○八頁至第一一○頁；原審卷第二六一頁至第二六二頁）；由
      此益證被告邱麟仕對於本件事故之發生並無過失，故被告邱麟仕辯稱其並無過
      失一節應堪採信；此外查無其他積極證據足認被告葉家昇與邱麟仕有何過失犯
      行，揆諸上開判例說明，因不能證明被告葉家昇與邱麟仕犯罪，自應為渠等無
      罪之諭知。」
  (七)被告於訂約時既已科揚傑公司交通維持之義務，並對其違規情形，約定扣款處罰
    ，且命揚傑公司提出系爭工程「施工基本計劃書」，詳細提及夜間須懸禁示燈具
    ，規範現場交通維持器材數目，施工區交通維持作法及施工現場交通維持及設施
    佈置，並要求依規定辦理交通管制。事後於施工期間，每日均派員檢查督導其交
    通安全維護工作。案發當日，被告也從當日清晨五點十七分四十六秒起即以資訊
    可變標誌系統，相繼持續打出「45內線施工」等內容，促請用路人注意，而揚傑
    公司於案發當日，亦確均有依規定設置道路施工警告標誌，速率限制標制，機械
    人（旗手）指揮警告標誌，於夜間亦均依規定擺設各項警告標誌等，足見被告並
    無原告所指公有公共設施設置或管理有欠缺或所屬公務員怠於執行職務之情形。
  (八)原告雖舉證人林佳宏、曾伯勳之證詞為證，惟依原告提出之筆錄所載，證人林佳
    宏於刑案二審調查時曾證稱：「當時那路段起霧又下雨，又沒有燈光照明，如果
    施工錐擺設的地點沒有逐漸從護欄擺到應縮減車道的範圍，當時好像就直接擋在
    我車輛的前面，雖然我很遠之前就有看到，但是如果沒有緊急剎車可能沒有辦法
    停住，如果依照正常程序剎車的時候可能會撞到施工錐，所以當時我有緊急剎車
    ，但是還沒有到達失控的情況。」，另一證人曾柏勳於九十一年十二月十六日刑
    案二審調查時亦證稱：「當時撞到的時候，我不知道前面有施工，是在撞到之後
    下車才知道前面有施工。（問）當時你發生車禍的前方在施工，為何沒有及早就
    變換車道？（答）因為我不知道前方路段有施工，我也沒有注意到有何標示。（
    問）以你當時開遠光燈依正常速度行駛，能不能很清楚很容易就看到車禍現場前
    方有施工的警示標示？（答）看不到。」等語。惟查，
    1.前述台灣高等法院刑事判決書亦認定下列事實：
      「上開施工路段（北向四十四公里三百公尺至四十三公里五百公尺）行車限速
      為六十公里等情，業據證人即前往處理車禍之內政部警政署國道公路警察局第
      六警察隊警員吳坤宗陳明屬實，此有原審辦理刑案電話查詢紀錄表一紙（原審
      卷第二五八頁）、上開第六警察隊函送之限速六十公里標誌照片一張在卷足證
      （相驗卷第八十八頁正面），則道路交通事故調查報告表上「限速九十公里」
      之記載（相驗卷第一四頁），應係證人吳坤宗之誤載，公訴人認為上開路段之
      速限為九十公里云云，尚有誤會。依本判決理由貳、第二段之（四）所述，於
      八十九年十月三十日當天，雖有生三起車禍，惟參酌該等車禍駕駛人自承之行
      車速度（見後述１、２、３），或為約八十公里（龔釜年）、或為八十五公里
      （楊克文、曾柏勳）、或為約六十至七十公里（莊金德、沈忠慶）、或為七十
      五公里（林佳宏），足見其等駕車行經上開限速六十公里路段，均有超速之嫌
      ，且該三起車禍，均係發生在施工路段起始處北向四四公里三百公尺之後方，
      能否謂係施工路段安全設置不足而造成，實堪置疑。再者，１、證人龔釜年亦
      於警訊中證稱：「行車速度約八十公里，．．行駛於內側車道；我行經肇事地
      點，見前方施工警示措施，便踩煞車減速慢行，不久（約三至四秒），就被後
      方車輛追撞」等語（見相驗卷第九十四頁、同樹林分隊八十九年十月三十日筆
      錄）；隨後於偵查中亦證稱：「（為何突然減速？）本來走內線，當天又下雨
      ，該處是一個彎道，轉過彎之後發現有警示標誌，趕緊轉入第二車道，被後車
      追撞，有看到施工警告標誌，但沒有閃光，只有交通錐，沿內車道擺出來等語
      在卷（見相驗卷一四二頁）；證人楊克文於警訊中證稱：「行車時速約八十五
      公里，．．．變換至內側車道超車，但因變換至內側車道時，有一部自小客貨
      減速慢行，因未能與前車保持適當之安全距離，便追撞前車。」等語（相驗卷
      第九十五頁反面），並有道路交通事故調查報告表一紙在卷可稽（相驗卷第九
      十三頁），由上所述，可見證人龔釜年行經前開國道三號北向四十四公里二三
      二公尺處肇事之路段，仍可看見施工單位擺設之警示標誌，而作出減速、變換
      至中內車道之行車動作，該起車禍，顯係因兩車均有超速（理由見前述），且
      因證人楊克文駕駛之後車，未能與前車之龔釜年所駕駛之自小客貨車保持適當
      之安全距離，而追撞前車所致，公訴人遽認施工單位所佈設之施工警示標誌顯
      有不足以致肇事云云，似有誤會。２、證人莊金德於警訊中證稱：「我車行速
      度約六十至七十公里左右，．．因前方事故，我車行往右述地點時，我車隨即
      減速，此時後方一部自小客車與我車距離太近，因而煞車不及，故撞及我車後
      車箱。」（相驗卷第九十八頁）、證人沈忠慶於警訊中證稱：「時速約六十至
      七十公里左右，．．前方事故，我車行經右述地點時，發現前車突然煞車，我
      與前車相距太近，因而無法即時煞停，故撞及前車後車箱。」等語在卷（見相
      驗卷第九十七頁），並有道路交通事故調查報告表一紙在卷可證（相驗卷第九
      十六頁），可見該起車禍（肇事路段為國道三號北向四十四公里二七六公尺）
      ，亦係因前方事故（即上開證人楊克文與龔釜年兩車之車禍肇事），因兩車均
      有超速（理由見前述），且證人沈忠慶所駕駛之後車未與前車保持適當之安全
      距離，發生追撞肇事甚明。３、證人林佳宏於警訊中證稱：「我當時車速七十
      五公里，．．我行經肇事路段時，因前方施工，安全措施不夠，視線不明，我
      車已減速，欲由內側車道切換至中線道，因為中外車道有車，我車尚未變換至
      中外車道時，當時我已停在內側車道等待變換車道，後方來車突然追撞我車左
      後車尾。」等語在卷（見相驗卷第101頁）；證人曾伯勳於警訊中證稱：「我
      車速約八十五公里，．．我行經肇事地點，當時正在調收音機頻道，未注意車
      前狀態，當抬頭向前看時，有一部自小客車在我前面減速慢行，我不及反應踩
      煞車後向左閃躲，還是追撞前車左後車尾肇事。」等語（見相驗卷第100頁）
      ，並有道路交通事故調查報告表一紙在卷足憑（相驗卷第九九頁），可見該起
      車禍（肇事路段為國道三號北向四十四公里二二八公尺處），亦係因證人林佳
      宏看見前方施工標誌，減速欲切換車道，因兩車均有超速（理由見前述），且
      證人曾伯勳所駕駛之後車低頭調整收音機頻道未注意車前狀況、且未與前車保
      持適當之安全距離，致發生追撞肇事。公訴人認該等車禍係因施工單位所佈設
      之施工警示標誌顯有不足所致，尚有誤會。」
    2.由上可知，訴外人龔釜年行經前開國道三號北向四十四公里二三二公尺處肇事
      之路段（按：龔釜年行經該路段遭後車追撞時間為同日晚上七時四十五分許）
      ，仍可看見施工單位擺設之警示標誌「交通錐沿內車道擺出」。再者，證人林
      佳宏亦證稱當時其在「很遠之前就有看到施工錐」，但因其車速過快，故須緊
      急煞車；而證人曾伯勳駕駛之後車追撞林佳宏之前車地點為前開國道三號北向
      四十四公里二二八公尺處（按：時間為同日晚間九時許），且證人曾伯勳於肇
      事前之行為是「低頭調整收音機頻道」而未注意車前狀況，顯然其因可歸責於
      自己之原因而未注意前方路段之警示標誌。
    3.因此，該路段於本件事故發生前之晚間，雖另發生三起追撞車禍，惟均起因於
      駕駛人駕車行經上開限速六十公里路段，均有超速之嫌，且疏未注意車前狀況
      、保持安全車距所致，且該三起車禍，均係發生在施工路段起始處北向四四公
      里三百公尺之後方，其中訴外人龔釜年及證人林佳宏，更在遠處即已看見警示
      標誌施工錐而減速、變換車道，故原告以證人林佳宏、曾伯勳之證詞指稱系爭
      施工路段安全設置不足及管理欠缺云云，尚無從認定。
五、就被告是否有疏於監督拖吊車業務之行為而言：
  (一)按「所謂行使公權力，係指公務員居於國家機關之地位，行使統治權之作用之行
    為而言，並包括不運用命令及強制等手段干預人民自由及權利之行為，以及提供
    給付、服務、救濟、照顧等方法，增進公共及社會成員之利益，以達成國家任務
    之行為。」、「如國家機關立於私法主體之地位，從事一般行政之輔助行為，如
    購置行政業務所需之物品或處理行政業務相關之物品，自與公權力之行使有間，
    不生國家賠償法適用之問題。」（最高法院八十年度台上字第五二五號、九十二
    年度台上字第七四○號判決參照）
  (二)因此，國家機關之公務員「執行職務」之行為，若不屬上述「行使公權力」之範
    疇，而屬一般行政之輔助行為時，國家自無損害賠償責任可言。又國家賠償法第
    二條第二項前段，將「執行職務」與「行使公權力」二者並列為國家賠償之要件
    ，缺一不可，惟二者並非相同之概念，蓋因為行使公權力固然為執行職務行為，
    但執行職務則不必然為行使公權力之行為之故。
  (三)本件中，原告雖指被告有疏於監督拖吊車業務之行為，而應負國家賠償責任云云
    。惟查，爭車禍同案被判處有罪之拖吊車司機鍾萬福，被告辯稱並非其所委聘或
    僱用；另一拖吊車司機葉家昇所屬銓運公司雖與交通部台灣區○道○○○路局（
    下稱高公局）簽有係爭拖救協議書，但其與被告並無任何契約關係；且該拖救協
    議書純係私經濟行為（即前述一般行政之輔助行為），係為便利用路人車輛拖救
    服務，由高公局允其於特定許可路段辦理車輛拖救服務，有關其對個別車輛之拖
    吊業務並非高公局所委聘或僱用，其拖吊業務亦非高公局所主管或監督等語。而
    原告也未能舉證說明被告有「監督拖吊車」之職務，且屬於「行使公權力」之範
    圍，即無法命被告負國家賠償責任。
  (四)更何況，拖吊車司機葉家昇亦經台灣高等法院判決無罪，認定葉家昇之拖吊行為
    與被害人之死亡間，並無相當因果關係存在，其理由如下：
    「（一）被告葉家昇所駕駛之前開車牌號碼Ｓ五︱二三二號特大貨拖吊車（即甲
       車）確有與交通部臺灣區○道○○○路局簽訂「國道高速公路車輛拖救服務
       協議書」，業經該局核准登記，其編號為７１５１０號，其許可區段○○道
       三號（北二高）中和交流道至香山交流道等情，此有交通部臺灣區○道○○
       ○路局，八十九年十一月二十一日，管八九字第二三八三一號函一紙在卷足
       稽（同上相驗卷第五二頁）；可見被告葉家昇辯稱其與國道高速公路工程局
       有特約（同上相驗卷第一二七頁反面、一二八頁正面）一節自可採信。
       （二）依本判決理由前開壹、第二段之（三）、之說明，可知本案被告葉家
       昇與同案被告鍾萬福係於前開時間接獲於國道三號高速公路北向約四十四公
       里二二八公尺車禍之通報後，分別駕駛甲、乙拖吊車輛先後相隔約一分鐘趕
       抵現場，先則由同案被告葉家昇將甲車先停放在內側車道即前開肇事之曾柏
       勳所駕駛車牌號碼G四︱二三九六號自小客車事故車輛後方約十公尺處，同案
       被告鍾萬福之乙車則停於甲車之後方即前揭國道三號高速公路北向約四十四
       公里三百公尺處路段，足見同案被告鍾萬福之乙車係停放於本案被告葉家昇
       所駕駛之甲車之後，此有上開案外人曾柏勳之警訊筆錄與林佳宏之警訊、偵
       查筆錄、同案被告葉家昇與本案被告鍾萬福之警訊、偵查筆錄及雙方之道路
       交通事故調查報告表（含事故現場圖）各一紙在卷足憑（同上相驗卷第100頁
       至第101頁、114頁、127頁背面、第6頁至第10頁、第99頁、14頁）。同案被
       告鍾萬福之乙車既係停於本案被告葉家昇之前揭甲車之後，已如上述，則本
       案應審究者則為停放於前開國道三號高速公路北向約四十四公里三百公尺處
       路段乙車之同案被告鍾萬福自應依規定作好安全防護措施，豎立明顯標誌，
       以促使其後方來車注意，以防止車禍發生之義務。至於本案被告葉家昇前開
       所停放於上揭事故現場之甲車已因同案被告鍾萬福之乙車停放於其甲車之後
       ，而排除其作好安全防護措施，豎立明顯標誌以促使其後方來車注意，以防
       止車禍發生之義務。再依前開高速公路交通管制規則第二十八條第一款之規
       定，同案被告鍾萬福在上開發生交通事故現場處理執行拖吊業務時，自應注
       意在如事實欄所述之前開高速公路之交通事故現場後方約一百公尺處，豎立
       明顯標誌，以促使一般駕駛人注意前方有交通事故發生，藉以預防危險之發
       生至明；由此可見本件應依規定確實擺放豎立明顯標誌，以促使一般駕駛人
       注意前方有交通事故發生，藉以避免危險發生之義務者應為同案被告鍾萬福
       ，而非本案被告葉家昇。」
六、綜上所述，系爭高速公路發生車禍地點並無設置或管理欠缺情形，且原告也無法
    舉證證明被告機關之公務員於執行職務行使公權力時，有故意或過失不法行為或
    怠於行使職務，致被害人死亡之情事存在。從而，原告依國家賠償法第二條第二
    項、第三條第一項訴請被告賠償損害，即無理由，應予駁回。又原告既受敗訴判
    決，其假執行之聲請已無依據，應併予駁回。
七、本件事證已經明確，雙方其餘主張、陳述及其他爭執點，於本判決結果並無影響
    ，不再一一論述。
八、結論：原告之訴為無理由，依民事訴訟法第七十八條，判決如主文。
中      華      民      國    九十二    年      十      月     十三     日
                                臺灣板橋地方法院民事第三庭
~B法      官  劉以全
右為正本係照原本作成
如對本判決上訴，須於判決送達後廿日內向本院提出上訴狀
中      華      民      國    九十二    年      十      月     十三     日
~B法院書記官  王苑琦


司法院資訊處製作；財團法人民間司法改革基金會備份。
